【裁判字號】    98,交上訴,720
【裁判日期】    980430
【裁判案由】    業務過失致死
【裁判全文】
臺灣高等法院臺中分院刑事判決       98年度交上訴字第720號
上  訴  人
即  被  告  丙○○
上列上訴人因業務過失致死案件，不服臺灣臺中地方法院97年度
交訴字第11號中華民國97年12月23日第一審判決（起訴案號：臺
灣臺中地方法院檢察署96年度偵第20251、22410號），提起上訴
，本院判決如下：
    主       文
原判決撤銷。
丙○○從事業務之人，因業務上之過失致人於死，處有期徒刑陸
月，如易科罰金，以新臺幣壹仟元折算壹日。
    犯 罪 事 實
一、丙○○原受僱於統聯客運股份有限公司（下稱統聯客運）擔
    任大客車司機，係從事駕駛業務之人。其於民國96年7月20
    日上午9時45分許，駕駛車牌號碼510－AC 號營業用大客車
    ，沿臺中市○○路內側車道，由北往南方向行駛，途經每小
    時速限50公里之中正路89號前，應注意車前狀況及兩車併行
    之距離，隨時採取必要之安全措施，而依當時天候晴、路面
    為柏油、道路路面乾燥、無缺陷、無障礙物、視距良好等客
    觀情形，並無不能注意之情事，竟疏未注意，適楊值漢駕駛
    車牌號碼TET－526號機車在其同向右前方之外側車道直行駛
    至上址，亦疏未注意左後方來車而向左偏行，丙○○見狀閃
    避不及，致上開大客車右前保險桿角撞擊上開機車左前側護
    板，楊值漢因之人車倒地，並受頭部外傷、顱內出血等傷害
    ，經送醫救治，於96年7月28日凌晨1時59分不治死亡。嗣經
    警獲報到場處理事故時，丙○○主動向到場處理事故之員警
    表明自己為肇事者，並陳述肇事經過而自首而接受裁判。
二、案經楊值漢之配偶乙○○告訴及臺中市警察局第一分局報請
    臺灣臺中地方法院檢察署檢察官相驗後自動檢舉偵查起訴。
    理       由
一、按被告以外之人於審判外之陳述，雖不符刑事訴訟法第159
    條之1至第159條之4之規定，然經當事人於審判程序同意作
    為證據，法院審酌該言詞陳述作成時之情況，認為適當者，
    亦得為證據；當事人、代理人或辯護人於法院調查證據時，
    知有刑事訴訟法第159條第1項不得為證據之情形，而未於言
    詞辯論終結前聲明異議者，視為有前項之同意，刑事訴訟法
    第159條之5定有明文。查告訴人乙○○及證人陳靜宜分別於
    警詢、偵訊中所為之陳述，固均為審判外之陳述而屬傳聞證
    據，惟上訴人即被告就前開審判外之陳述，於原審及本院審
    理中均不爭執其證據能力，亦未曾於言詞辯論終結前聲明異
    議，本院審酌上開陳述作成時之情況，並無違法取證之瑕疵
    ，認以之作為證據為適當，揆諸上開規定，上開審判外之陳
    述，有證據能力。
二、訊據上訴人即被告丙○○（下稱被告）矢口否認有過失致死
    犯行，並辯稱伊沒有過失云云。經查：
  (一)被告於上開時間、地點駕車肇事致被害人楊值漢死亡之事實
    ，業據告訴人乙○○及證人陳靜宜於警詢、偵訊中陳述明確
    ，並有臺中市○○○道路交通事故初步分析研判表、補充資
    料表、車號510－AC號營業用大客車行車錄影光碟及轉錄光
    碟、道路交通事故調查報告表(一)、(二)、交通事故現場照片、
    衛生署臺中醫院診斷證明書各1份附卷可稽。而被害人楊值
    漢因本件車禍受有頭部外傷、顱內出血等傷害，經送醫救治
    ，於96年7月28日凌晨1時59分不治死亡等情，亦經臺灣臺中
    地方法院檢察署檢察官督同檢驗員相驗無訛，並製有相驗筆
    錄、臺灣彰化地方法院檢察署驗斷書及相驗屍體證明書在卷
    可憑，足認被害人楊值漢之死亡係因本件車禍所致。
  (二)被告係職業大客車駕駛人，而本案肇事當時，天候晴、路面
    為柏油、道路路面乾燥、無缺陷、無障礙物、視距良好等客
    觀情形，並無不能注意之情事，又被害人楊值漢駕駛車牌號
    碼TET－526號機車在被告所駕大客車之同向右前方外側車道
    直行駛至肇事地點時，因該機車向左偏行，被告丙○○見狀
    閃避不及，上開大客車右前保險桿角因之撞擊上開機車左前
    側護板等情，業據被告供承不諱，並有上揭道路交通事故調
    查報告表、交通事故現場照片等資料在卷可稽，顯然被告當
    時未注意被害人楊值漢之人車位置，亦未能正確判斷兩車併
    行之間隔，致未及時煞避，始致肇事，足認被告駕駛上開大
    客車，有違反道路交通安全規則第94條第3項「駕駛人應注
    意車前狀況及兩車併行之間隔，並隨時採取必要之安全措施
    」規定之過失情事。
  (三)本件車禍之肇事因素，經送臺灣省臺中市區車輛行車事故鑑
    定委員會、臺灣省車輛行車事故覆議委員會鑑定結果，均認
    被告駕駛上開大客車有疏未注意車前狀況之情事，有臺灣省
    臺中市區車輛行車事故鑑定委員會96年10月30日中市行字第
    0965403464號函送之分析意見1份、臺灣省車輛行車事故覆
    議委員會鑑定事故鑑定97年2月5日覆議字第0976200485號函
    1件在卷可稽，雖被害人楊值漢騎乘機車，行經上開地點，
    亦疏未注意左後直行來車而偏左行駛，亦為肇事原因，惟被
    告仍難辭其過失責任。
  (四)至告訴人於偵查中指稱被告駕車有超速及跨越兩條車道行駛
    之過失情事云云，又臺灣省臺中市區車輛行車事故鑑定委員
    會認被告有跨越兩條車道行駛之疏失、國立交通大學鑑定結
    果，認被告有超速之違規情事云云。惟訊之被告堅詞否認何
    有超速或跨越兩條車道行駛之情形，而本案肇事地點臺中市
    ○○路89號前，係每小時速限50公里之路段，此經臺中市政
    府交通處查復無訛有該處98年4月3日府交規字第0980080014
    號函在卷可稽，又依上開大客車之行車紀錄表顯示，於案發
    當時，該車之速度係自時速約47公里急速降為零，此經國立
    交通大學鑑定明確，有國立交通大學行車事故鑑定意見書1
    份在卷可參（見原審卷宗第43頁、相驗卷宗第32頁），可知
    被告當時行車之速度約為時速47公里，顯然未逾越每小時速
    限50公里，自難認被告有何超速駕駛之情事；次依上開交通
    事故現場照片及道路交通事故現場圖所示，本件肇事地點之
    內車道上留有6公尺之單輪胎痕及4.3公尺之雙輪胎痕，二道
    胎痕之間尚有一小段之不接續空白，該雙輪胎痕與上開大客
    車之後軸相符，應係上開大客車於緊急煞車時所遺留；又自
    上開大客車之行車紀錄表顯示，於案發當時，該車之速度係
    自時速約47公里急速降為零，已見前述，堪認被告當時一發
    現肇事，隨即煞車而至停駛，依一般社會經驗及常理，於此
    情形下所遺留之煞車痕，應係連續且漸趨明顯，幾無可能留
    下斷裂、不連續之煞車軌跡，若上開單輪胎痕亦為上開大客
    車所遺留，何以此二道胎痕間留有不接續之空白？再者，若
    上開單輪胎痕確為上開大客車所遺留，應係前輪所致，則以
    該二道胎痕之位置及長度，可推認上開大客車應係先緊急煞
    車、再鬆開煞車、滑行約一個車身長後再煞車至停止，惟此
    不僅與一般正常駕駛反應相違，且難以執行，況依上開大客
    車之行車紀錄表顯示，該車速度係自時速約47公里急煞至零
    ，並未有鬆開煞車、滑行後再煞車之情形，是以上開單輪胎
    痕應非上開大客車所遺留；另參酌國立交通大學行車事故鑑
    定意見書記載：將大客車內所錄製監視畫面加以數位處理，
    轉錄為每秒30張畫面，並以ACDSEE逐片播放，可發現機車約
    從畫面編號271開始出現在螢幕畫面左邊，畫面編號343之後
    機車明顯接近大客車，畫面編號355機車又突然左偏往大客
    車接近，畫面編號378機車突然消失；從畫面編號360與畫面
    編號400外車道出現其他小客車相對位置分析，並未發現大
    客車突然往左變換車道現象（見原審卷宗第43頁），此核與
    證人陳靜宜於偵查中證述：伊發現機車（即被害人楊漢值）
    很靠近公車，所以跟司機（即被告）說，當時公車是直行等
    情相符（見96年度偵字第20251號卷宗第20頁）。則上開單
    輪胎痕既非上開大客車所遺留，自不得以該胎痕計算車寬，
    進而推論該大客車於肇事前係跨越二線車道為行駛。告訴人
    此部分指述，自難以採信，而臺灣省臺中市區車輛行車事故
    鑑定委員及國立交通大學此部分鑑定意見，顯未斟酌上情，
    均難採為不利於被告之認定，附此敘明。
  (五)綜上所述，被告之行為既有過失，且被害人之死亡係因本件
    車禍所致，是被告之過失行為，與被害人之死亡結果間，具
    有相當因果關係。本案事證明確，被告犯行堪予認定。
三、按刑法上所謂業務，係指個人基於其社會地位繼續反覆所執
    行之事務（最高法院71年台上字第1550號判例參照）。查被
    告係以駕駛營業大客車為業，為從事於駕駛業務之人，核被
    告所為，係犯刑法第276條第2項之業務過失致人於死罪。被
    告於肇事後，其犯罪未被發現前，即停留在事故現場，等待
    警方到場處理，主動向警方陳明係其駕車肇事而接受裁判，
    有臺中市○○○道路交通事故肇事人自首情形紀錄表在卷可
    稽，被告對於未發覺之罪自首而接受裁判，其配合調查，有
    助於釐清肇事責任，應依刑法第62條前段規定，減輕其刑。
四、原審對被告論罪科刑，固非無見，惟本件肇事地點臺中市○
    ○路89號前，係每小時速限50公里之路段，已見前述，原審
    卻認該路段為每小時速限40公里，並認定被告駕車肇事當時
    有超速之情事，自有未合。被告上訴意旨否認過失責任，固
    非可取，惟原審判決既有上開可議之處，應由本院予以撤銷
    改判。爰審酌被告曾犯妨害家庭罪，經本院以96年度上易字
    第1483號判決判處有期徒刑4月，減為有期徒刑2月確定，並
    於96年12月14日以易科罰金執行完畢等前科紀錄（見卷附臺
    灣高等法院被告全國前案紀錄表參照），其駕駛車輛行駛於
    道路上，本應謹慎注意，卻因疏失而肇事，導致被害人死亡
    ，對被害人家屬造成無可彌補之傷痛，所生危害匪淺，被害
    人亦有過失暨被告犯後態度等一切情狀，量處如主文第2項
    所示之刑，並諭知易科罰金之折算標準，以示懲儆。
據上論斷，應依刑事訴訟法第369條第1項前段、第364條、第299
條第1項前段，刑法第276條第2項、第62條前段、第41條第1項前
段，刑法施行法第1條之1、第2項前段，判決如主文。
本案經檢察官甲○○到庭執行職務。
中    華    民    國    98    年    4     月    30    日
            刑事第七庭    審判長法  官  林  榮  龍
                                法  官  張  惠  立
                                法  官  鄭  永  玉
以上正本證明與原本無異。
如不服本判決應於收受送達後十日內向本院提出上訴書狀，其未
敘述上訴理由者，並得於提起上訴後十日內向本院補提理由書狀
（均須按他造當事人之人數附繕本）「切勿逕送上級法院」。
                                書記官    瑞  芳
中    華    民    國    98    年    4     月    30    日


司法院資訊處製作；財團法人民間司法改革基金會備份。
